ACORDAO-COMPLETO-2446597

ACÓRDÃO 4063/2020 ATA 47/2020 - PLENÁRIO

VISTOS, relatados e discutidos estes autos de Representação, com pedido de medida cautelar, oferecida por A F Guinchos e Transportes Ltda. a respeito de possíveis irregularidades ocorridas na Administração Regional do Serviço Nacional do Comércio em Mato Grosso (Senac/MT, CNPJ 03.658.868/0001-71) , relacionadas à Concorrência 005/2020 Senac-AR/MT, destinada à contratação de empresa especializada para executar a demolição da edificação do Senac/MT localizada na cidade de Cuiabá/MT, no valor orçado de R$ 218.820,54,   
ACORDAM os Ministros do Tribunal de Contas da União, reunidos em Sessão Extraordinária do Plenário, diante das razões expostas pelo Relator, em:  
9.1. conhecer da Representação, satisfeitos os requisitos de admissibilidade previstos nos arts. 235 e 237, inciso VII, do Regimento Interno deste Tribunal, c/c art. 113, § 1º, da Lei 8.666/1993 e no art. 103, § 1º, da Resolução TCU 259/2014;  
9.2. indeferir o requerimento de medida cautelar; 
9.3. no mérito, considerar a Representação parcialmente procedente;	 
9.4. dar ciência ao Serviço Nacional do Comércio em Mato Grosso, com fundamento nos arts. 2º, inciso II e 9º, incisos I e II, da Resolução TCU 315/2020, que:
9.4.1. não cabe a inabilitação de licitante em razão de ausência de informações que possam ser supridas por meio de diligência, facultada pelo art. 43, § 3º, da Lei 8.666/93, desde que não resulte inserção de documento novo ou afronta à isonomia entre os participantes;
9.4.2. é indevida a desclassificação, fundada em interpretação extremamente restritiva do edital, de proposta mais vantajosa para a Administração, que contém um único item, correspondente a uma pequena parcela do objeto licitado, com valor acima do limite estabelecido pela entidade, por ferir ao princípio da seleção da proposta mais vantajosa previsto no art. 2º do Regulamento de Licitações do Senac e contido no caput do art. 3º da Lei 8.666/93; e
9.4.3. na eventualidade de os serviços do item 5.3 vierem a ser efetivamente executados com o uso de martelete pneumático, o pagamento dos serviços como se fossem realizados de forma manual com preços unitários superiores àqueles mecanizados seria irregular, em afronta ao art. 66 da Lei 8.666/1993 e art. 3º do Decreto 7.983/2013;
9.5. informar ao Serviço Nacional do Comércio em Mato Grosso e à representante que o conteúdo desta deliberação pode ser consultado no endereço www.tcu.gov.br/acordaos; e
9.6. arquivar os presentes autos, nos termos do art. 237, parágrafo único, c/c o art. 250, inciso I, do Regimento Interno/TCU.

Representação sobre possíveis irregularidades em concorrência destinada à contratação de empresa especializada para executar demolição de edificação.

Administração Regional do Senac No Estado do Mato Grosso.

3. Representante: A F Guinchos e Transportes Ltda. (CNPJ 18.446.094/0001-92)

13.1. Ministros presentes: José Mucio Monteiro (Presidente), Walton Alencar Rodrigues, Benjamin Zymler, Augusto Nardes, Aroldo Cedraz, Raimundo Carreiro (Relator), Ana Arraes, Bruno Dantas e Vital do Rêgo.
13.2. Ministros-Substitutos presentes: Augusto Sherman Cavalcanti, Marcos Bemquerer Costa, André Luís de Carvalho e Weder de Oliveira.

RAIMUNDO CARREIRO

Trata-se de Representação, com pedido de medida cautelar, oferecida por A F Guinchos e Transportes Ltda. a respeito de possíveis irregularidades ocorridas na Administração Regional do Serviço Nacional do Comércio em Mato Grosso (Senac/MT, CNPJ 03.658.868/0001-71) , relacionadas à Concorrência 005/2020 Senac-AR/MT, destinada à contratação de empresa especializada para executar a demolição da edificação do Senac/MT localizada na cidade de Cuiabá/MT, no valor orçado de R$ 218.820,54.
2.	Após exame das respostas apresentadas pelo Senac/MT em atendimento à oitiva por mim autorizada em Despacho à peça 18, a Secretaria de Fiscalização de Infraestrutura Urbana (SeinfraUrbana) propôs, em instrução às peças 41 a 43, conhecer da representação, indeferir a cautelar pleiteada (presença do periculum in mora reverso) e, no mérito, considerá-la parcialmente procedente tão somente para dar ciência ao Senac/MT das irregularidades constatadas, in verbis:
"HISTÓRICO 
2.	Em exame sumário de cognição, não obstante tendente à confirmação do fumus bonis iuris e do periculum in mora reverso, em posicionamento uniforme, a unidade instrutora propugnou, dentre outras medidas, por conhecer da representação, satisfeitos os requisitos legais e regimentais, indeferir o requerimento de medida cautelar e dar ciência ao Senac/MT de que não cabe a inabilitação de licitante em razão de ausência de informações que possam ser supridas por meio de diligência, facultada pelo art. 43, § 3º, da Lei 8.666/93, desde que não resulte inserção de documento novo ou afronta à isonomia entre os participantes.
3.	Submetidos autos ao descortino de instância superior, o relator do feito, Ministro Raimundo Carreiro, acolheu a proposta de conhecer a representação, nos termos formulado pela unidade instrutora e declinou em relação às demais propostas, por compreender necessária a apuração das possíveis irregularidades com maior detença. 
4.	Dessa feita e por ainda não constar dos autos a homologação do objeto da Concorrência 005/2020, adjudicado à empresa E-Tag Construções e Comércio Ltda., o relator considerou que a implementação de eventual medida cautelar para suspender a Concorrência 005/2020 Senac-AR/MT, deveria ser precedida de oitiva prévia ao Senac/MT, nos moldes exarados à peça 18, p. 8.
5.	Em cumprimento ao despacho do relator, expediu-se o ofício 54.896/2020-TCU/Seproc à peça 19, para o qual o Senac/MT ofereceu, tempestivamente, os esclarecimentos, informações e elementos constantes às peças 20 a 35 examinadas a seguir. 
EXAME TÉCNICO
Manifestação do Senac/MT em resposta à oitiva à peça 18
6.	A instituição paraestatal, por meio de sua Diretora Regional, Sra. Eliana Salomão Santos, comunicou que a homologação e adjudicação do certame se dera em momento anterior ao da autuação da representação ora impugnada, sendo aquela ocorrida no dia 11/9/2020 e esta no dia 17/9/2020 (peça 25, p. 15 e peça 32) .
7.	Sobre a questão da inabilitação  em razão de ausência de informações que poderiam ser supridas por meio de diligência, a Diretora Regional aduziu que a própria jurisprudência do TCU "traz em seu bojo a vedação a alteração do valor global da proposta, somado a impossibilidade legal de juntada de documento novo, razão pela qual entendemos que a Comissão de Licitação agiu de forma correta ao desclassificar a empresa AF Guinchos" (peça 25, p. 19) .
8.	Considerou que, ao contrário do alegado pelo representante, os erros e inconsistências nas planilhas por ela apresentada não seriam possíveis de correções sem majoração do valor global da sua proposta, que passaria de R$ 182.125,10 para R$ 215.025,96, já com a incidência de BDI, muito menos sem a inclusão de documento novo, razão pela qual, após análise técnica, a Comissão de Licitação compreendeu, em obediência ao princípio da isonomia e da vinculação ao instrumento convocatório, desclassificar a proposta da representante e que a concessão da correção com a juntada de nova planilha e alteração do valor global, implicaria em tratamento privilegiado a empresa AF Guinchos (peça 25, p. 3, 8 e 10 e peça 31) .
9.	A Diretora Regional do Senac/MT sustentou não ter havido excesso de formalismo por parte da Comissão de Licitação que, no seu entendimento, "agiu corretamente de acordo com a Resolução Senac nº 958/2012, o Edital e os Princípios Constitucionais, inclusive da simples leitura da Ata da Sessão, pode ser confirmado, que realizaram tantas diligencias quantas entenderam necessárias para o atendimento a finalidade da licitação" (peça 25, p. 3) . 
10.	Reforçou o entendimento de que o valor de R$ 4,25/m3 (com BDI) oferecido pela A F Guinchos ao item 1.6 (Sinapi 72898: carga e descarga mecanizada de entulho em caminhão basculante de 6 m3) , contrariou o disposto na cláusula 10.19 do edital, por se tratar de preço unitário superior ao correspondente na planilha orçamentária, R$ 4,22/m3 (peça 25, p. 5) . Adicionalmente considerou que o preço proposto, acima do de referência, daria margem à prática do assim denominado "jogo de planilha".
11.	Considerou que, se atendido o pleito da A F Guinchos, então haverá a necessidade de ela fornecer nova documentação, não disponibilizada por ocasião do julgamento de sua proposta, devido ao fato de não ter apresentado a composição de preços correta para o item 5.3, sendo que, para esse item, o preço unitário constante em sua planilha de quantitativos físico-financeiros é de R$ 250,00/m3 (sem BDI) , enquanto na composição correspondente consta o valor de R$ 167,76 (sem BDI) . Nas suas palavras, o "entendimento do caso em tela é de que a aceitabilidade de correção das planilhas da empresa AF Guincho ora Representante, culminaria com o descumprimento dos princípios em especial: da legalidade, isonomia, impessoalidade, vinculação ao instrumento convocatório, julgamento objetivo, celeridade" (peça 25, p. 19) .
12.	Relativamente ao resultado da licitação, comunicou que a assinatura do Contrato 045/2020, celebrado com a empresa E-TAG Construções e Comércio Ltda., ocorrera no dia 28/09/2020 (peça 35) . Todavia, face ao presente processo, "determinou a suspensão da emissão da ordem de serviço que seria necessária para o início da execução contratual, visando aguardar a conclusão da decisão do Nobre Relator para somente após, dar prosseguimento" (peça 25, p. 15) .
13.	Acrescentou que a nulidade dos atos já praticados "comprometerá a programação anual realizada pela Administração Regional do Senac, no que diz respeito a implantação de sua nova unidade de educação profissional, além de aumentar demasiadamente os riscos e problemas oriundos de um prédio vazio" (peça 25, p. 20) .
14.	Por fim, a Sra. Eliana Salomão Santos pleiteou o indeferimento da cautelar requerida pela A F Guinchos, a manutenção da homologação e adjudicação da Concorrência 005/2020, finalizada em 11/09/2020, a liberação pelo TCU para a expedição da ordem de início dos serviços licitados, o reconhecimento da legalidade dos atos praticados pela Comissão de Licitação, o indeferimento da representação com o seu consequente arquivamento (peça 25, p. 24) .
15.	Na eventualidade de não ver acolhido o seu pedido, a dirigente do Senac/MT requereu "que sirva o presente ofício apenas a título orientativo, não se aplicando penalidade haja vista a boa-fé comprovada nos atos praticados pelo Senac/MT e a Comissão de Licitação que conduziu a Concorrência nº 005/2020" (peça 25, p. 26) . Por fim, solicitou que todas as publicações e intimações fossem expedidas para o endereço eletrônico esalomao@mt.senac.br ou para o endereço físico presente do rodapé das páginas à peça 25.
Análise
16.	Consoante o art. 276 do Regimento Interno/TCU, o Relator poderá, em caso de urgência, de fundado receio de grave lesão ao Erário, ao interesse público, ou de risco de ineficácia da decisão de mérito, de ofício ou mediante provocação, adotar medida cautelar, determinando a suspensão do procedimento impugnado, até que o Tribunal julgue o mérito da questão. Tal providência deverá ser adotada quando presentes os pressupostos do fumus boni iuris e do periculum in mora e ausente o periculum in mora ao reverso.
17.	A despeito das informações prestadas pela Dirigente Regional do Senac/MT, Sra. Eliana Salomão Santos, existem na Concorrência 005/2020 informações conflitantes, conforme análise a seguir. 
18.	Há uma inconsistência no item 5.3 da planilha orçamentária que serviu de referência ao certame. O serviço, ali descrito como "demolição de pilares e vigas em concreto armado de forma mecanizada com martelete sem reaproveitamento", refere-se ao código Sinapi 97627 e não 97626, como lá constou (peça 6, p. 2) . Por outro lado, o valor de referência constante nessa planilha refere-se ao serviço de demolição manual, de código 97626. Os preços unitários e as respectivas composições desses serviços podem ser vistos nos Quadros 1 e 2.
Quadro 1. Composição do serviço de demolição manual. 
 (fonte: Sinapi desonerado, Mato Grosso, fev/2020, peça 40) 
	Sinapi 97626: Demolição de pilares e vigas em concreto armado, de forma manual, sem reaproveitamento

	Item
	Código
	Descrição
	Unid
	Coef.
	Pr. Unit
	Custo Total

	C
	88309
	Pedreiro com encargos complementares
	h
	2,3196
	17,76
	41,19

	C
	88316
	Servente com encargos complementares
	h
	23,9693
	14,37
	344,43

	I
	42013
	Cabo de aço galvanizado Ø 9,53 mm (3/8") c/ alma de fibra 6 x 25
	kg
	0,2835
	9,54
	2,70

							R$ 388,32/m3

Quadro 2. Composição do serviço de demolição mecanizada.
 (fonte: Sinapi desonerado, Mato Grosso, fev/2020, peça 40) 
	Sinapi 97627: Demolição de pilares e vigas em concreto armado, de forma mecanizada com martelete, sem reaproveitamento

	Item
	Código
	Descrição
	Unid
	Coef.
	Pr. Unit
	Custo Total

	C
	88309
	Pedreiro com encargos complementares
	h
	0,6366
	17,76
	11,30

	C
	88316
	Servente com encargos complementares
	h
	6,5785
	14,37
	94,53

	C
	5795
	Martelete ou rompedor pneumático manual, 28 kg, com silenciador (CHP diurno) 
	CHP
	3,2468
	14,35
	46,59

	C
	5952
	Martelete ou rompedor pneumático manual, 28 kg, com silenciador (CHI diurno) 
	CHI
	0,9202
	12,82
	11,79

	I
	42013
	Cabo de aço galvanizado Ø 9,53 mm (3/8") c/ alma de fibra 6 x 25
	kg
	0,2835
	9,54
	2,70

							R$ 166,91/m3 

19.	Essa falha na planilha orçamentária que norteou o certame em comento reveste-se de importância, porque o memorial descritivo do serviços menciona claramente que a demolição de pilares e vigas em concreto armado será feita de forma mecanizada e com uso de martelete (peça 5, p. 2 e 11) , cujo custo unitário, como visto nos Quadros 1 e 2, é bastante inferior ao da demolição manual.  
20.	Considerando a prevalência do memorial descritivo sobre a planilha orçamentária, uma vez que esta decorreu daquele, o preço unitário do item 5.3 na planilha orçamentária de referência deveria ser não R$ 388,32/m3, mas R$ 166,91/m3. Essa afirmação é corroborada pela observação à peça 25, p. 7, de que, para o item 5.3 da planilha orçamentária, prevalece a descrição do serviço, em vista de erro de digitação do código Sinapi.
21.	Consequentemente, a composição referente ao código Sinapi 97627 oferecida pela empresa A F Guinchos para o serviço do item 5.3 à peça 29, p. 10, é a mais adequada do ponto de vista do memorial descritivo, embora o preço unitário de R$ 250,00 presente na sua planilha de quantitativos físico-financeiros amolde-se melhor no caso de execução manual dos serviços.
22.	Mais ainda: a composição apresentada pela empresa vencedora do certame para o item 5.3 não poderia ser aceita, porque se refere ao serviço de demolição manual (peça 39, p. 7, in fine) . Observa-se que, diante de tal confusão, a vencedora do certame ajustou os coeficientes da composição do serviço do item 5.3, de modo a trazer o preço unitário para mais próximo do limite dos serviços de referência de demolição manual (cf. peça 39, p. 7, in fine) . 
23.	Para que esse procedimento não permita dar margem a que a execução seja realizada com o uso de martelete, mas ao custo de demolição manual, será determinado ao Senac/MT, nos termos do art. 9º, inciso II, da Resolução TCU 315/2020 que, na eventualidade de os serviços do item 5.3 venham a ser efetivamente executados com o uso de martelete pneumático, que seja celebrado termo aditivo com a empresa, de modo a reduzir o preço unitário do serviço para um valor igual ou inferior ao contido no sistema de referência para o código 97627 - demolição de pilares e vigas em concreto armado, de forma mecanizada com martelete, sem reaproveitamento (R$ 166,91/m3, Sinapi desonerado, Mato Grosso, fev/2020, peça 40) .
24.	A falta de uniformidade relatada nos parágrafos anteriores justificaria a necessidade de a Concorrência 005/2020 ser refeita, de modo a que a planilha orçamentária passe a ser compatível com o memorial descritivo dos serviços e de modo a corrigir a falha na descrição do serviço do item 5.3. 
25.	Não obstante, a diminuta repercussão financeira dos serviços desse item, em relação ao total orçado (repercussão variável entre R$ 5.166,43/m3, caso os serviços venham a ser executados com o uso de martelete e R$ 12.019,81, caso sejam executados manualmente, ambos considerados os preços unitários do Sinapi) , pode ser argumentada em favor da manutenção da continuidade do certame, porque não compromete a licitação a ponto de ser necessária a adoção de medida extrema tendente a sua anulação.
26.	Feitas essas considerações, passa-se a seguir a examinar a manifestação do Senac/MT em sede de oitiva.
27.	Não procede a alegação de que a correção das inconsistências apresentadas na proposta da empresa A F Guinchos implicará na majoração do valor global por ela ofertado que, segundo a Comissão de Licitação, passaria de R$ 182.125,10 para R$ 215.025,96.
28.	Como os únicos possíveis ajustes na proposta da A F Guinchos referem-se aos itens 1.6, 3.2 e 5.3, o total dessas alterações, na verdade, implicará na redução do valor da proposta da A F Guinchos em R$ 1.947,58, conforme mostrado na Tabela 1.
Tabela 1. Implicações de eventuais ajustes no preço final da proposta da empresa A F Guinchos e Transportes Ltda.
				Proposta original c/ BDI
	Proposta ajustada c/ BDI
	
	Item
	Unid
	Quant.
	Pr. Unit.
	Total (A) 
	Pr. Unit.
	Total (B) 
	 (B) - (A) 

	1.6
	m3
	2.433,67
	4,25
	10.340,25
	4,22
	10.276,81
	- 63,44

	3.2
	m2
	590,18
	1,37
	807,66
	2,49
	1.469,17
	661,51

	5.3
	m3
	23,75
	325,83
	7.738,47
	218,65
	5.192,82
	- 2.545,65

								-1.947,58

29.	Considerando o relatado nos parágrafos 18 a 24, igualmente não procede a alegação de que a empresa A F Guinchos precisará apresentar documentos novos, porque não fornecera a composição para o serviço do item 5.3 da planilha orçamentária. Com visto, não há óbices na composição por ela apresentada. O que houve, na verdade, foi uma falha do Senac/MT ao fornecer informações conflitantes sobre o serviço. 
30.	A ausência de elementos comprobatórios de que a Comissão de Licitação diligenciara a empresa A F Guinchos, nos termos do art. 43, § 3º da Lei 8.666/93, conforme afirmou a Diretora do Senac à peça 25, p. 3, impede acatar e mesmo analisar as ponderações feitas nesse sentido. 
31.	É fato incontestável que o valor de R$ 4,25/m3 (com BDI) oferecido pela A F Guinchos ao item 1.6 (Sinapi 72898: carga e descarga mecanizada de entulho em caminhão basculante de 6 m3) , contrariou o disposto na cláusula 10.19 do edital, por se tratar de preço unitário superior ao correspondente na planilha orçamentária, R$ 4,22/m3 (peça 25, p. 5) . Apesar disso, financeiramente, esse sobrepreço equivale a inexpressivos R$ 63,44, conforme mostrado na Tabela 1. 
32.	Além da diminuta repercussão acima mencionada, em que pese o descumprimento à clausula 10.19 do edital, já de há muito a jurisprudência deste Tribunal é no sentido de que, ainda que existam distorções nos preços unitários de determinados itens, caso se mantenham as condições originais da contratação, não haverá sobrepreço no contrato celebrado por valor global compatível com o mercado (Acórdãos 583/2003, relator Ministro Lincoln Magalhães da Rocha, 388/2004, Ministro Walton Alencar, 1.245/2004, Ministro Adylson Motta e 2.635/2007, Ministro Raimundo Carreiro, todos do Plenário) . 
33.	De fato, o detalhamento dos preços unitários não se destina a "desclassificar concorrente por sobrestimativa de eventual insumo, posto que tal rigorismo em nada contribuiria para a obtenção da melhor proposta" (Campelo, Valmir & Jardim, Rafael, in "Obras Públicas: comentários à jurisprudência do TCU", 2018, 4ª ed., p. 146) .
34.	Deve-se estar atento, no entanto, que a inclusão na proposta de preços unitários com valores muito díspares do mercado, destituídos de razoabilidade, independentemente da vantagem inicial global ofertada, é a principal causa do "jogo de planilhas", por meio do qual, via celebração de termos aditivos, suprimem-se itens com desconto relevante para, posteriormente, aumentar as quantidades dos itens com preço elevado. Claramente, devido à proximidade do preço unitário de referência com o da proposta da A F Guinchos para o item 1.6, a possibilidade de ocorrer esse tipo de ardil é quase nula.
35.	Portanto, tendo em vista do princípio licitatório da escolha da proposta mais vantajosa, não se mostra razoável a desclassificação da proposta da empresa A F Guinchos em função do descumprimento do critério estabelecido na cláusula 10.19 do edital para o item 1.6 (cláusula que guarda sintonia com o disposto no art. 40, inciso X, da Lei 8.666/93) . Corrobora esse entendimento a linha de jurisprudência do Tribunal segundo a qual a presença de preço unitário acima do valor de referência deve ser sopesada à materialidade envolvida:
1. Não obstante a necessidade de fixação de critérios de aceitabilidade de preços unitários em licitação do tipo menor preço global, a desclassificação de proposta com base nesses critérios deve-se pautar pelos princípios da razoabilidade e da proporcionalidade. 
2. É indevida a desclassificação, fundada em interpretação extremamente restritiva do edital, de proposta mais vantajosa para a Administração, que contém um único item, correspondente a uma pequena parcela do objeto licitado, com valor acima do limite estabelecido pela entidade. 
 (Ementa do Acórdão 2767/2011-TCU-Plenário, relator Ministro Marcos Bemquerer) 
36.	Além do mais, excepcionalmente, a simples correção do valor unitário ofertado acima do limite estabelecido pela instituição parafiscal teria sido suficiente para ajustar a proposta de preços da licitante aos requisitos do edital e promoveria uma economia de aproximadamente R$ 23 mil aos cofres do Senac/MT (cf. par. 30 da instrução à peça 15) . 
37.	A manifestação da Diretora do Senac/MT de que não expedirá a ordem de serviços de início das obras enquanto não houver julgamento definitivo de mérito neste processo, afasta o periculum in mora. Entretanto, sua afirmação de que a nulidade dos atos já praticados "comprometerá a programação anual realizada pela Administração Regional do Senac", aliada ao fato de que a eventual economia de aproximadamente R$ 23 mil, que adviria da adjudicação do objeto da Concorrência 005/2020 à empresa A F Guinchos e Transportes Ltda., em detrimento da proposta oferecida pela empresa E-Tag Construções e Comércio Ltda. - seria seguramente perdida em decorrência do desfazimento, implicam afirmar que o dano resultante de uma suposta anulação do certame ou da concessão da medida cautelar será superior ao que se deseja evitar, caracterizando assim o periculum in mora reverso.
38.	Dessa forma, ainda que presente o requisito do fumus boni iuris, deixa-se de conceder a cautelar pretendida e deixa-se de propor a anulação de algum ato praticado na condução da licitação aqui examinada, face à presença do periculum in mora reverso. 
39.	Tal como sustentado na instrução à peça 15, com fundamento no arts. 2º, inciso II e 9º, inciso I, ambos da Resolução TCU 315/2020, a medida que se afigura mais adequada ao presente caso é dar ciência ao Senac/MT que não cabe a inabilitação de licitante em razão de ausência de informações que possam ser supridas por meio de diligência, facultada pelo art. 43, § 3º, da Lei 8.666/93, desde que não resulte inserção de documento novo ou afronta à isonomia entre os participantes. 
40.	Adicionalmente, também deverá ser dada ciência à instituição que é indevida a desclassificação, fundada em interpretação extremamente restritiva do edital, de proposta mais vantajosa para a Administração, que contém um único item, correspondente a uma pequena parcela do objeto licitado, com valor acima do limite estabelecido pela entidade, por ferir ao princípio da seleção da proposta mais vantajosa previsto no art. 2º do Regulamento de Licitações do Senac (peça 3) e contido no caput do art. 3º da Lei 8.666/93.
CONCLUSÃO
41.	O documento constante da peça 1 deve ser conhecido como representação, por preencher os requisitos previstos nos arts. 235 e 237, inciso VII do Regimento Interno/TCU c/c o art. 113, § 1º, da Lei 8.666/1993 e no art. 103, § 1º, da Resolução TCU 259/2014 para no mérito considerá-la parcialmente procedente.
42.	No que tange ao requerimento de medida cautelar, inaudita altera parte, entende-se que este não deve ser acolhido, por estar presente nos autos os requisitos do periculum in mora reverso.	
PROPOSTA DE ENCAMINHAMENTO
43.	Ante todo o exposto, submetem-se os autos à consideração superior, propondo:
a)	conhecer da presente representação, satisfeitos os requisitos de admissibilidade previstos nos arts. 235 e 237, inciso VII, do Regimento Interno deste Tribunal, c/c art. 113, § 1º, da Lei 8.666/1993 e no art. 103, § 1º, da Resolução TCU 259/2014, para, no mérito, considerá-la parcialmente procedente;
b)	indeferir o requerimento de medida cautelar, inaudita altera parte, formulado pela empresa A F Guinchos e Transportes Ltda. (CNPJ 18.446.094/0001-92) , tendo em vista a presença do periculum in mora reverso;
c)	com fundamento no arts. 2º, inciso II e 9º, inciso I, ambos da Resolução TCU 315/2020, dar ciência ao Senac/MT que:
i.	 não cabe a inabilitação de licitante em razão de ausência de informações que possam ser supridas por meio de diligência, facultada pelo art. 43, § 3º, da Lei 8.666/93, desde que não resulte inserção de documento novo ou afronta à isonomia entre os participantes;
ii.	é indevida a desclassificação, fundada em interpretação extremamente restritiva do edital, de proposta mais vantajosa para a Administração, que contém um único item, correspondente a uma pequena parcela do objeto licitado, com valor acima do limite estabelecido pela entidade, por ferir ao princípio da seleção da proposta mais vantajosa previsto no art. 2º do Regulamento de Licitações do Senac e contido no caput do art. 3º da Lei 8.666/93
d)	 com fundamento no arts. 2º, inciso II e 9º, inciso II, ambos da Resolução TCU 315/2020, dar ciência ao Senac/MT que, na eventualidade de os serviços do item 5.3 vierem a ser efetivamente executados com o uso de martelete pneumático, o pagamento dos serviços como se fossem realizados de forma manual com preços unitários superiores àqueles mecanizados seria irregular, em afronta ao art. 66 da Lei 8.666/1993 e art. 3º do Decreto 7.983/2013;
e)	comunicar a Administração Regional do Serviço Nacional do Comércio em Mato Grosso e ao representante a decisão que vier a ser adotada nestes autos;
	d) arquivar os presentes autos, nos termos do art. 237, parágrafo único, c/c o art. 250, inciso I, do Regimento Interno/TCU." 
3.	É o relatório.

Não atuou.

REPRESENTAÇÃO. SERVIÇO NACIONAL DO COMÉRCIO EM MATO (SENAC/MT). CONCORRÊNCIA 005/2020. INABILITAÇÃO DE PROPOSTA SEM PRÉVIA DILIGÊNCIA. PARCIAL PROCEDÊNCIA. CIÊNCIA. ARQUIVAMENTO. É descabida a desclassificação de proposta em razão de ausência de informações que possam ser saneadas por meio de diligência, facultada pelo art. 43, § 3º, da Lei 8.666/93, desde que não resulte inserção de documento novo ou afronta à isonomia entre os participantes.

REPRESENTAÇÃO (REPR)

Secretaria de Fiscalização de Infraestrutura Urbana (SeinfraUrb).

Relato o presente processo em razão de sorteio realizado na forma do art. 18-B da Resolução-TCU 175/2005.
2.	Conforme assentado no relatório precedente, trata-se de Representação, com pedido de medida cautelar, oferecida por A F Guinchos e Transportes Ltda. a respeito de possíveis irregularidades ocorridas na Administração Regional do Serviço Nacional do Comércio em Mato Grosso (Senac/MT, CNPJ 03.658.868/0001-71) , relacionadas à Concorrência 005/2020 Senac-AR/MT, destinada à contratação de empresa especializada para executar a demolição da edificação do Senac/MT localizada na cidade de Cuiabá/MT, no valor orçado de R$ 218.820,54.
3.	A representante alegou que sua proposta de preços (R$ 182.125,10 - segunda melhor) fora desclassificada em virtude de constar, na correspondente planilha de quantitativos físico-financeiros, preço unitário com valor superior ao da planilha de referência, contrariando a cláusula 10.19 do edital, bem como por descumprir a cláusula 10.4.2 do instrumento convocatório ao deixar de disponibilizar a composição de preço para determinado item.
4.	Aduziu também que a entidade promotora da licitação não lhe franqueou a oportunidade para corrigir as falhas apontadas.
5.	Por fim, informou que, diante das desclassificações das duas melhores propostas            (R$ 153.174,08 - BC Construtora BR Central Eireli, e de R$ 182.125,10 - A F Guinchos e Transportes Ltda.) , sagrou-se vencedora a empresa E-Tag Construções e Comércio Ltda. (CNPJ 05.319.939/0001-37) , terceira colocada, com proposta de preços de R$ 205.524,00 (peça 14) .  
6.	Em face das supostas irregularidades, pediu concessão de medida cautelar para suspender a Concorrência 005/2020 Senac-AR/MT e, no mérito, a procedência da representação.
7.	Após exame das respostas apresentadas pelo Senac/MT em atendimento à oitiva realizada nos autos, a Secretaria de Fiscalização de Infraestrutura Urbana (SeinfraUrbana) propôs, em instrução às peças 41 a 43, conhecer da representação, indeferir a cautelar pleiteada (presença do periculum in mora reverso) e, no mérito, considerá-la parcialmente procedente para dar ciência ao Senac/MT das irregularidades constatadas:
a)  	não cabe a inabilitação de licitante em razão de ausência de informações que possam ser supridas por meio de diligência, facultada pelo art. 43, § 3º, da Lei 8.666/93, desde que não resulte inserção de documento novo ou afronta à isonomia entre os participantes; e 
b)  	é indevida a desclassificação, fundada em interpretação extremamente restritiva do edital, de proposta mais vantajosa para a Administração, que contém um único item, correspondente a uma pequena parcela do objeto licitado, com valor acima do limite estabelecido pela entidade, por ferir ao princípio da seleção da proposta mais vantajosa previsto no art. 2º do Regulamento de Licitações do Senac e contido no caput do art. 3º da Lei 8.666/93; e
c) 	na eventualidade de os serviços do item 5.3 vierem a ser efetivamente executados com o uso de martelete pneumático, o pagamento dos serviços como se fossem realizados de forma manual com preços unitários superiores àqueles mecanizados seria irregular, em afronta ao art. 66 da Lei 8.666/1993 e art. 3º do Decreto 7.983/2013.
8.	Razão assiste à unidade técnica. Vejamos. 
9.		A representação deve ser conhecida pois satisfeitos os requisitos de admissibilidade previstos nos arts. 235 e 237, inciso VII, do Regimento Interno deste Tribunal, c/c art. 113, § 1º, da Lei 8.666/1993 e no art. 103, § 1º, da Resolução TCU 259/2014.
10.		Quanto à eventual concessão de cautelar, ressalto, na esteira do que defende a SeinfraUrbana, que resta caracterizado o perigo da demora reverso, o que inviabiliza a implementação da medida acautelatória.
11.		No que se refere ao mérito, as irregularidades apuradas nos autos devem ser comunicadas à unidade jurisdicionada em cumprimento aos arts. 2º, inciso II e 9º, incisos I e II, da Resolução TCU 315/2020.
12.		Com efeito, conforme evidenciado pela própria unidade técnica, a jurisprudência do TCU é no sentido de que não cabe a desclassificação de proposta em razão de ausência de informações que possam ser saneadas por meio de diligência, facultada pelo art. 43, § 3º, da Lei 8.666/93, desde que não resulte inserção de documento novo ou afronta à isonomia entre os participantes (precedentes do Plenário: Acórdãos 2239/2018, relatora Ministra Ana Arraes; 1811/2014, relator Ministro-Substituto Augusto Sherman; 2546/2015, relator Ministro-Substituto André de Carvalho) .
13.	A propósito, por elucidativo, colaciono trecho do Acórdão 610/2020-TCU-Plenário, de minha relatoria, que transparece o entendimento da Corte:
"Acórdão os Ministros do TCU em:
9.4. determinar à Fundação Universidade do Amazonas/AM (Ufam) , com fundamento no art. 250, inciso II, do Regimento Interno/TCU, que se abstenha de prorrogar o Contrato 39/2019, firmado com a empresa Breeze Comércio e Manutenção de Equipamentos Eireli, decorrente do Pregão Eletrônico 268/2019, tendo em vista a constatação das seguintes irregularidades ocorridas no certame: 
9.4.1. desclassificação sumária das empresas S. C Felix de Freitas- ME e Cemarp Serviços Elétricos e Construções Eireli, por falhas nas propostas de preço apresentadas referentes aos itens 1 a 6, sem que tenha sido feita diligência para que as empresas ajustassem suas propostas sem alterar o valor global, em desrespeito ao art. 9º da Lei 10.520/2002 c/c o art. 43, § 3°, da Lei 8.666/93 e aos Acórdão 1811/2014-TCU-Plenário, da relatoria do Ministro Augusto Sherman, e 2.546/2015-TCU-Plenário, do Ministro André de Carvalho;"  (Grifei) 
14.		Ademais, é descabido desclassificar proposta que contém um único item correspondente a pequena parcela do objeto licitado, com valor acima do limite estabelecido em edital, pois estar-se-ia vulnerando o princípio da seleção da proposta mais vantajosa (art. 2º do Regulamento de Licitações do Senac e caput do art. 3º da Lei 8.666/93) .
15.		Por fim, consoante defendido pela unidade técnica, cumpre cientificar o Senac/MT quanto ao item 5.3 da planilha orçamentária de referência (peça 62, p. 2) , o qual prevê demolição de pilares e vigas em concreto, de forma mecanizada com martelete.
16.		A empresa vencedora apresentou proposta para o referido item tendo como base demolição manual, e não mecanizada (peça 39, p. 7, in fine) . 
17.		Portanto, caso a execução do aludido item venha a ser efetivada com uso de martelete, o custo unitário do item não pode ser superior ao custo unitário dos serviços realizados de forma manual.
18.		Parcialmente procedente, pois, a representação nestes pontos.
19.	Ante o exposto, acolho as propostas da unidade instrutiva, as quais integram as presentes razões de decidir, e Voto no sentido de que seja adotado o Acórdão que ora submeto a este Plenário.
TCU, Sala das Sessões Ministro Luciano Brandão Alves de Souza, em 8 de dezembro de 2020.
RAIMUNDO CARREIRO 
Relator